【裁判字號】    97,簡上,1384
【裁判日期】    980327
【裁判案由】    詐欺
【裁判全文】
臺灣板橋地方法院刑事判決            97年度簡上字第1384號
上  訴  人
即  被  告  甲○○
輔  佐  人
即被告之母  戊○○
上列上訴人因詐欺案件，不服本院中華民國97年10月30日97年度
簡字第3763號第一審簡易判決（聲請簡易判決處刑案號：臺灣板
橋地方法院檢察署97年度偵字第4964號，移送併辦案號：臺灣新
竹地方法院檢察署97年度偵字第1162號），提起上訴，本院管轄
之第二審合議庭判決如下：
    主  文
上訴駁回。
甲○○緩刑年，緩刑期間付保護管束，並應向檢察官指定之公
益團體、地方自治團體或社區提供貳佰小時之義務勞務。
    事  實
一、甲○○明知提供金融帳戶存摺、提款卡、提款密碼等物予陌
    生人士使用，有可能遭不法利用，以利他人遂行財產犯罪（
    包括詐欺取財）之目的，竟以縱使有人持其金融帳戶作為詐
    欺取財之犯罪工具，亦不違背其本意之幫助犯意，於民國96
    年8 月16日前之96年8 月間某日，在不詳地點，將其於90年
    間在中華郵政股份有限公司板橋文化路郵局開設之局號0000
    00-0號（嗣後局號改為000000-0號）、帳號000000-0號帳戶
    之存摺、提款卡及提款密碼，提供予真實姓名、年籍不詳之
    成年人使用。上開取得甲○○郵局帳戶存摺、提款卡、提款
    密碼之人及其所屬之詐騙集團成員，即在網際網路YAHOO ！
    奇摩拍賣網站上刊登廣告，佯裝出售如附表所示之物，吸引
    不特定人前來購買，致如附表所示之人陷於錯誤而下標購買
    ，並分別於如附表所示時間，匯款如附表所示款項至甲○○
    上開郵局（檢察官聲請簡易判決處刑書誤載為合庫商銀）帳
    戶內，旋遭提領一空，嗣因如附表所示之人匯款後均未收到
    貨物，始知受騙而報警處理。
二、案經臺北縣政府警察局三重分局報請臺灣板橋地方法院檢察
    署檢察官偵查後聲請簡易判決處刑，暨新竹市警察局第三分
    局報請臺灣新竹地方法院檢察署檢察官偵查後移送併辦。
    理  由
一、訊據上訴人即被告甲○○固坦承曾申辦上開郵局帳戶，惟矢
    口否認有何幫助詐欺取財之犯行，辯稱：伊上開帳戶之存摺
    、提款卡是在96年8 月間參加漫畫博覽會時放在一起同時遺
    失，提款密碼寫在存摺上，伊沒有將上開存摺、提款卡、提
    款密碼交給他人使用，沒有幫助詐欺取財云云。經查：
  (一)程序方面：
    證人丙○○、丁○○、乙○○警詢所述，均屬被告以外之人
    於審判外之言詞陳述，而公訴人及被告就上開言詞陳述，於
    本院調查證據時知有刑事訴訟法第159 條第1 項不得為證據
    之情形，均未於言詞辯論終結前聲明異議，視為同意作為證
    據，本院審酌該等言詞陳述作成之情形均屬正常，並無何違
    背法定程序或不當之情形，且與待證事實相關，認適當作為
    證據，故上開言詞陳述依刑事訴訟法第159 條之5 之規定，
    均具有證據能力。
  (二)實體方面：
  1.被害人丙○○、丁○○、賴銘傳先後於如附表所示時間，在
    網際網路上遭不詳人士以佯裝出售貨物之方式詐騙，致分別
    將新臺幣（下同）4,802 元、28,000元、4,680 元匯入被告
    上開郵局帳戶內，旋遭提領一空之事實，業據證人丙○○、
    丁○○、賴銘傳之妻乙○○於警詢時證述明確，並有被告上
    開郵局帳戶開戶資料、交易明細表各1 份、YAHOO ！奇摩拍
    賣通知信等網頁列印資料2 份（買家分別為丙○○、賴銘傳
    ）、自動櫃員機交易明細表3 份附卷可稽，足認被告所有之
    上開郵局帳戶係遭不詳人士作為向被害人丙○○、丁○○、
    賴銘傳詐欺取財所用之匯款帳戶。
  2.被告雖辯稱：伊並未將上開郵局帳戶之存摺、提款卡交給他
    人使用，而是一起放在牛仔褲口袋裡，96年8 月間穿該褲子
    參加漫畫博覽會後，存摺、提款卡就遺失了，提款密碼則寫
    在存摺的最後一頁列印欄位上云云。惟依常情論，稍有常識
    或社會經驗，平時會使用提款卡之人，均知持有帳戶之提款
    卡並知悉提款卡之密碼後，即可利用提款卡任意自帳戶提領
    現款，故一般人均會將提款卡與密碼分別存放，以防止同時
    遺失而遭盜領之風險，而由被告上開郵局帳戶開戶資料、交
    易明細表觀之，其於90年間即已申辦上開郵局帳戶，並有多
    次使用提款卡提款之紀錄，又非年邁而記憶力欠佳之人，竟
    將密碼寫在存摺上，並與提款卡置放於同一處，已與常情有
    違。況自實施詐騙之人角度審酌，渠等既知以他人之帳戶掩
    飾犯罪所得，當係聰明狡詐之徒，而非智商愚昧之人，渠等
    當知社會正常之人如其帳戶存摺、提款卡遺失或遭竊，為防
    止拾得或竊得存摺、提款卡之人盜領其存款或使用其帳戶，
    必於發現後立即向金融機構辦理掛失止付，於掛失止付後，
    渠等即無法以拾得或竊得之存摺、提款卡提領該帳戶內之存
    款；渠等如以此等帳戶作為犯罪工具，則在向他人詐騙，並
    令被害人將款項匯入該帳戶後，極有可能會因帳戶所有人掛
    失止付而無法領取款項。故實施詐騙之人為能確實取得詐得
    之款項，應無選擇使用此種因拾獲或竊取之帳戶作為詐欺取
    財所用帳戶之可能。是被告辯稱其帳戶係遺失而被他人使用
    云云，顯有重大悖於常情之處，殊不足採，其確有將上開郵
    局帳戶之存摺、提款卡及提款密碼提供予真實姓名、年籍不
    詳之成年人使用，以遂行詐欺取財犯行乙節，已足認定。至
    證人即被告之姊洪雅婷固曾於檢察官偵訊時到庭證稱：甲○○在96年開學前1 個禮拜，有告訴伊帳簿遺失，開學日是9
    月11日，家人一直以為帳簿是掉在家裡，要甲○○再找找看
    ，沒有叫他去掛失等語，惟由證人洪雅婷上開證詞可知，其
    並未親眼看到被告是否有將上開郵局帳戶之存摺、提款卡、
    提款密碼交給他人使用或確實在何時、何處遺失等情，僅曾
    聽被告說他郵局帳戶之存摺遺失云云，而被告將其郵局帳戶
    之存摺、提款卡、提款密碼交予他人使用後，為免遭到家人
    責備，編造情節向家人佯稱存摺遺失尚符常情，是證人洪雅
    婷上開證詞，尚難據為對被告有利之認定。
  3.一般人至銀行或郵局申請開立帳戶，其目的不外乎利用該帳
    戶作存、提款、轉帳等財產之金錢支配處分，故對於帳戶印
    章及銀行或郵局發給之存摺、提款卡、提款密碼等物品、資
    料，無不妥為保存，以防遺失或被盜用，損及個人財產權益
    ，並遭濫用為財產犯罪之工具。且個人存摺與存戶印鑑章、
    提款卡結合，專有性甚高，更非一般自由流通使用之物，縱
    需交他人使用，亦必基於信賴關係或特殊事由，自不可能隨
    意交予不熟識之人任意使用。又現今犯罪集團或不法份子為
    掩飾其不法獲利行徑，避免執法人員之追究處罰，經常誘使
    一般民眾提供金融機構帳戶存摺等資料，渠等再以此帳戶供
    作對外詐騙或其他各種財產犯罪之不法用途使用，業經電視
    新聞及報章雜誌等大眾傳播媒體多所報導，政府亦極力宣導
    ，期使民眾注意防範，況以現在銀行或郵局開戶手續之簡便
    ，需用者儘可自行申請，是苟有不熟識之人欲借用存摺使用
    ，以供資金流通，一般人本於生活經驗及認識，足以懷疑需
    用者，係基於隱瞞資金流向或行為人身份之不法目的，與利
    用他人之銀行或郵局帳戶為犯罪工具有關。按刑法上之故意
    ，可分為直接故意與不確定故意（間接故意），所謂「不確
    定故意」，係指行為人對於構成犯罪之事實，預見其發生而
    其發生並不違背其本意者，刑法第13條第2 項定有明文。被
    告明知金融機構帳戶係個人理財之重要工具，且關係個人財
    產、信用之表徵，不能隨意交予他人使用，被告係有正常辨
    識能力之人，對於他人會持其所提供之郵局帳戶進行犯罪應
    有所預知，其竟將其所開立之帳戶供人使用，對於他人持用
    犯罪之事實，自不違背其本意，足見被告有幫助他人利用其
    帳戶犯罪之不確定故意，應無疑義，被告主觀上有幫助詐欺
    取財之故意甚明。本件事證明確，被告犯行已堪認定。
二、按刑法上之幫助犯，係對於犯罪與正犯有共同之認識，而以
    幫助之意思，對於正犯資以助力，而未參與實施犯罪之行為
    者而言（最高法院75年度台上字第1509號、88年度台上字第
    1270號判決意旨參照）；是以，如未參與實施犯罪構成要件
    之行為，且係出於幫助之意思提供助力，即屬幫助犯，而非
    共同正犯。本件被告提供上開郵局之帳戶予不詳姓名、年籍
    之成年人，作為實施詐欺取財之犯罪工具，其單純提供帳戶
    供人使用之行為，並不等同於向被害人施以欺罔之詐術行為
    ，且亦無證據證明被告有參與詐欺取財犯行之構成要件行為
    ，或與該不詳姓名、年籍之人有詐欺取財之犯意聯絡，是被
    告提供帳戶供人使用之行為，對於該不詳姓名、年籍之人遂
    行詐欺取財犯行，資以助力，揆諸上開判決意旨，核被告所
    為，係犯刑法第30條第1 項前段、第339 條第1 項詐欺取財
    罪之幫助犯。被告以1 個提供帳戶之行為，幫助前開不詳姓
    名、年籍之人犯3 次詐欺取財罪，觸犯構成要件相同之罪名
    ，為同種想像競合犯，應從一重之幫助詐欺取財罪論處。被
    告幫助他人犯前開詐欺取財罪，應依刑法第30條第2 項之規
    定，按正犯之刑減輕之。臺灣新竹地方法院檢察署檢察官移
    送併辦部分與業經聲請簡易判決處刑之附表編號一（被害人
    丙○○遭詐欺取財部分）犯罪事實完全相同，屬事實上一罪
    ，自為聲請簡易判決處刑效力所及，本院應併予審理，附此
    敘明。本件原審以被告罪證明確，予以論罪科刑，並就量刑
    部分，審酌被告犯罪動機、目的、手段、所生危害、犯後態
    度等一切情狀，量處有期徒刑3 月，並諭知易科罰金之折算
    標準，其認事用法俱無不合，量刑亦甚妥適，被告以其並無
    幫助詐欺取財犯行為由提起上訴，指摘原判決不當，並無可
    採，其上訴為無理由，應予駁回。
三、末查，被告前未曾因故意犯罪受有期徒刑以上刑之宣告，有
    臺灣高等法院被告前案紀錄表1 紙在卷可按，其現為學生，
    年紀尚輕，因一時失慮，偶罹刑典，於原審判決後已與被害
    人丁○○、賴銘傳達成和解，賠償該2 人所受之損害，此有
    和解書2 份附卷可參（被害人丙○○部分則因被告無法與其
    取得聯繫而無法商討和解事宜），經此偵審程序及罪刑之宣
    告，應能知所警惕，信無再犯之虞，本院認所宣告之刑以暫
    不執行為適當，爰併予宣告緩刑3 年，以啟自新。又為期被
    告能於服務社會中建立正確價值觀，爰依刑法第74條第2 項
    第5 款之規定命其應向檢察官指定之公益團體、地方自治團
    體或社區提供200 小時之義務勞務，並依同法第93條第1 項
    第2 款之規定於緩刑期間付保護管束。
據上論斷，依刑事訴訟法第455 條之1 第1 項、第3 項、第368
條，刑法第74條第1 項第1 款、第2 項第5 款、第93條第1 項第
2 款，判決如主文。
本案經檢察官黃明絹到庭執行職務。
中    華    民    國    98    年    3     月    27    日
                刑事第十九庭  審判長法  官  汪怡君
                                    法  官  楊仲農
                                    法  官  楊筑婷
以上正本證明與原本無異。
不得上訴。
中    華    民    國    98    年    3     月    27    日
                                    書記官  林怡君
附錄本案論罪科刑法條：
中華民國刑法第339條
意圖為自己或第三人不法之所有，以詐術使人將本人或第三人之
物交付者，處5 年以下有期徒刑、拘役或科或併科1 千元以下罰
金。
以前項方法得財產上不法之利益或使第三人得之者，亦同。
前二項之未遂犯罰之。
 附表：
 ┌──┬───┬───────────┬───────────┬───────────┬─────────┐
 │編號│被害人│       上網時間       │       匯款時間       │        購買商品      │匯款金額（新臺幣）│
 │    │      │                      │                      │                      │                  │
 ├──┼───┼───────────┼───────────┼───────────┼─────────┤
 │ 1  │丙○○│96年8月16日某時       │96年8月16日21時43分許 │行動電話1支           │4,802元           │
 ├──┼───┼───────────┼───────────┼───────────┼─────────┤
 │ 2  │丁○○│96年8月16日8時許      │96年8月17日9時18分許  │華碩廠牌筆記型電腦1臺 │28,000元          │
 ├──┼───┼───────────┼───────────┼───────────┼─────────┤
 │ 3  │賴銘傳│96年8月16日14時12分許 │96年8月16日23時27分許 │CASIO廠牌數位相機1臺  │4,680 元（檢察官聲│
 │    │      │                      │                      │                      │請簡易判決處刑書誤│
 │    │      │                      │                      │                      │載為4,600元）     │
 └──┴───┴───────────┴───────────┴───────────┴─────────┘


司法院資訊處製作；財團法人民間司法改革基金會備份。
